【裁判字號】    98,交上易,98
【裁判日期】    980609
【裁判案由】    過失傷害
【裁判全文】
臺灣高等法院刑事判決                98年度交上易字第98號
上  訴  人  臺灣臺北地方法院檢察署檢察官
被      告  乙○○
                    號2樓
上列上訴人因被告過失傷害案件，不服臺灣臺北地方法院97年度
交易字第765號，中華民國98年3月9日第一審判決（起訴案號：
臺灣臺北地方法院檢察署97年度偵字第20458號），提起上訴，
本院判決如下：
    主  文
上訴駁回。
    理  由
一、本案經本院審理結果，認第一審判決以不能證明被告乙○○
    犯罪，對被告為無罪之諭知，核無不當，應予維持，並引用
    第一審判決書記載之證據及理由（如附件原審判決書）。
二、檢察官上訴意旨略以：
（一）被告駕駛機車正於行進中，2公尺之距離僅是一瞬，被告
      機車並不必然會重心不穩而倒地，原審竟以自身推測，即
      認係「一般經驗」或「論理法則」，更依此認告訴人陳述
      與事理不符，顯屬速斷無據。
（二）又告訴人確係因被告駕車行為而倒地，而被告駕車行經交
      岔路口，本應減速慢行，且被告為轉彎車，本應禮讓告訴
      人之直行車先行，縱如原審所認「無發生撞擊」，但告訴
      人亦係因被告之過失駕車行為，致閃避不及而倒地受傷，
      被告就本件車禍之發生，仍有過失甚明。原審僅以雙方無
      撞擊，即就被告駕車是否有如上過失一節全未為審酌，並
      率斷為無罪判決，顯有偏頗。
三、經查：
（一）本案係以告訴人甲○○之指訴為唯一證據。證人即處理車
      禍現場之警員丙○○於審判亦證稱：本案無其他目擊證人。
（二）被告乙○○始終否認有騎機車擦撞告訴人之情事。本院審
      理中檢視卷內照片，告訴人之腳踏車並無損壞或車輪扭曲
      之情況，告訴人於本院亦自稱以目視方式車輪無損壞或扭
      曲。按腳踏車比機車脆弱，為公眾周知之事實，若與機車
      發生擦撞，通常會有損壞或變形，則本案告訴人之腳踏車
      既未變形，依經驗法則，應未發生擦撞情事。
（三）末按，檢察官就被告犯罪事實，應負舉證責任，並指出證
      明之方法，刑事訴訟法第161條第1項定有明文。因此，檢
      察官對於起訴之犯罪事實，應負提出證據及說服之實質舉
      證責任。倘檢察官所提出之證據，不足為被告有罪之積極
      證明，或其闡明之證明方法，無從說服法院以形成被告有
      罪之心證，基於無罪推定之原則，自應為被告無罪判決之
      諭知。參照前開論述，檢察官此部分所提出之各項證據，
      顯尚有諸多合理性懷疑之存在，而未達於通常一般人均不
      致於有所懷疑，而得確信為真實之程度，自不足以說服法
      院形成被告乙○○涉犯過失傷害有罪之心證。從而，檢察
      官所提出之各項證據及所闡明之證明方法，既無從說服本
      院以形成被告乙○○涉犯過失傷害有罪之心證，依「罪證
      有疑、利於被告」之證據法則，即不得遽為不利於被告乙○○之認定。因之，本案之積極證據既尚不足為不利於被
      告乙○○涉犯過失傷害之認定。此外，本院復查無其他積
      極證據足資證明被告有何檢察官所指之過失傷害犯行，不
      能證明被告犯罪。
四、原判決以不能證明被告乙○○犯罪而為無罪之諭知，並無不
    合。檢察官上訴意旨仍執前詞指摘原判決不當，為無理由，
    應予駁回。
據上論斷，應依刑事訴訟法第373條、第368條，判決如主文。
本案經檢察官劉文水到庭執行職務。
中    華    民    國    98    年    6     月    9     日
                  刑事第一庭審判長法  官  葉騰瑞
                                  法  官  莊明彰
                                  法  官  王炳梁
以上正本證明與原本無異。
不得上訴。
                                  書記官  陳佳伶
中    華    民    國    98    年    6     月    9     日
附件：
臺灣臺北地方法院刑事判決             97年度交易字第765號
公  訴  人  臺灣臺北地方法院檢察署檢察官
被      告  乙○○  女  54歲（民國○○年○月○○日生）
                    身分證統一編號：Ｚ000000000號
                    住臺北縣中和市○○路○段128巷38弄6之1
                    號2樓
上列被告因過失傷害案件，經檢察官聲請簡易判決處刑（97年度
偵字第20458號），本院認為不宜，改依通常程序審理，判決如
下：
    主  文
乙○○無罪。
    理  由
一、檢察官聲請簡易判決處刑書意旨略以：被告乙○○於民國97
    年8月12日下午4時50分，駕駛車牌號碼031—BBU號重型機車
    ，沿臺北市○○街14號旁無名巷由北往南行駛，行經該路段
    14號前，原應注意駕駛車輛行經交岔路口，應減速接近，轉
    彎車應讓直行車先行，而依當時情形觀之，又無不能注意之
    情事，竟疏未注意，適有甲○○駕駛腳踏車，亦疏未注意車
    前狀況，雙方因而發生撞擊，致甲○○人車倒地，受有右臀
    挫擦傷之傷害。因認被告涉有刑法第284條第1項前段之過失
    傷害罪嫌云云。
二、按「犯罪事實應依證據認定之，無證據不得認定其犯罪事實
    」；「不能證明被告犯罪者，應諭知無罪之判決」，刑事訴
    訟法第154條第2項、第301條第1項分別定有明文。又事實之
    認定，應憑證據，如未能發現相當證據，或證據不足以證明
    ，自不能以推測或擬制之方法，為裁判基礎；且認定犯罪事
    實所憑之證據，雖不以直接證據為限，間接證據亦包括在內
    ，然而無論直接證據或間接證據，其為訴訟上之證明，須於
    通常一般之人均不致有所懷疑，而得確信其為真實之程度者
    ，始得據為有罪之認定，倘其證明尚未達到此一程度，而有
    合理之懷疑存在而無從使事實審法院得有罪之確信時，即應
    由法院為諭知被告無罪之判決，有最高法院40年度臺上字第
    86  號判例、76年度臺上字第4986號判例可資參照。次按刑
    事訴訟法第161條已於91年2月8日修正公布，修正後同條第1
    項規定：檢察官就被告犯罪事實，應負舉證責任，並指出證
    明之方法。因此，檢察官對於起訴之犯罪事實，應負提出證
    據及說服之實質舉證責任。倘其所提出之證據，不足為被告
    有罪之積極證明，或其闡明之證明方法，無從說服法官以形
    成被告有罪之心證，基於無罪推定之原則，自應為被告無罪
    判決之諭知，亦有最高法院92年度臺上字第128號判例意旨
    足參。
三、檢察官認被告乙○○涉有上開罪嫌，無非以：上揭事實，業
    經告訴人甲○○於警詢時指述明確，並有車輛勘驗照片、診
    斷證明書、道路交通事故現場圖及報告表等在卷可查。又有
    證人即告訴人甲○○及處理車禍現場之警員丙○○於審判時
    到庭具結作證之證述附卷足憑。綜上，被告犯嫌已堪認定。
    為其依據。
四、程序部分（證據能力）：
    按被告以外之人於審判外之言詞或書面陳述，除法律有規定
    者外，不得作為證據；又被告以外之人於審判外之陳述，雖
    不符合同法第159條之1至第159條之4之規定，但經當事人於
    審判程序同意作為證據，法院審酌該言詞陳述或書面陳述作
    成時之情況，認為適當者，亦得為證據。當事人、代理人或
    辯護人於法院調查證據時，知有第159條第1項不得為證據之
    情形，而未於言詞辯論終結前聲明異議者，視為有前項之同
    意，刑事訴訟法第159條第1項及第159條之5分別定有明文。
    本判決下列所引用之被告以外之人甲○○於審判外之陳述（
    包含書面陳述），皆屬傳聞證據，惟本件當事人雖知上開證
    據資料為傳聞證據，但於準備程序及審判期日中均表示無意
    見而不予爭執，且迄至言詞辯論終結前亦未再聲明異議，本
    院審酌上開證據資料製作時之情況，尚無違法不當及證明力
    明顯過低之瑕疵，認為以之作為證據屬適當，故揆諸前開規
    定，爰逕依刑事訴訟法第159條之5規定，認前揭證據資料均
    有證據能力。
五、訊諸被告堅決否認有檢察官所指之上揭犯行，辯稱：伊於97
    年8月12日下午4時50分許，固有駕駛車牌號碼031-BBU號重
    型機車，沿臺北市○○街14號旁無名巷由北往南行駛，行經
    該路段14號前，聽到有騎機車之一對母女尖叫，就將機車停
    在路邊，回頭走約10幾步，看見有輛腳踏車倒在路上，騎車
    的人站在路邊，伊所騎之機車確實未與告訴人甲○○所騎之
    腳踏車發生擦撞等語。並主張其機車上之擦刮痕可能是與其
    他機車在停車時擦撞產生的，根本不是新的，且依2車之車
    身高度加以比對，告訴人所指之擦刮痕，亦不可能因擦撞而
    產生上開擦刮痕。
六、經查：
  (一)、「告訴人之告訴，係以使被告受刑事追訴為目的，是其陳
      述是否與事實相符，仍應調查其他證據以資審認。」（最
      高法院52年度臺上字第1300號判例意旨參照），是本件告
      訴人之指訴是否與事實相符？本院自應調查其他證據，以
      資審認。本件告訴人於97年8月12日警詢筆錄中指稱：「
      我於97年8月12日下午4時50分，騎腳踏車行經臺北市○○
      街14號前（我當時是思源街直行往永福橋方向），我騎在
      慢車道上，忽然有一部重機車（車牌號碼031-BBU），從
      思源街14號巷內右轉出來，機車的左後方擦撞我的前輪右
      側，我倒地後就被拖行約2公尺，我看見有路邊騎士幫我
      攔她的車，她才停下來，我受有右臀挫擦傷之傷害。」（
      詳97年度偵字第20458號卷第6頁），惟依一般經驗及論理
      法則以論，若真如告訴人所言2車擦撞後，腳踏車倒地與
      騎士同被機車拖行約2公尺，則機車必然亦會因重心不穩
      而倒地，焉有能繼續行駛幾公尺後，始被他人叫聲攔下之
      理？是告訴人陳述與事理不符，已有瑕疵。
  (二)、又告訴人甲○○不知本案車輛擦撞之撞擊點乙節，業據其
      到庭證述甚詳（詳本院卷第16頁正、反面）。另據證人即
      處理車禍現場之警員丙○○於審判時到庭具結作證證稱：
      「（檢察官問：現場除看到兩位駕駛外，有無看到其他目
      擊證人？）沒有。（檢察官問：在現場有無看到地上有擦
      痕？）地上有腳踏車倒地刮地的痕跡，長度如現場圖所載
      ，即括地痕2.5公尺。（檢察官問：你在現場有無對腳踏
      車或機車作勘驗？）有。（檢察官問：腳踏車的勘驗情形
      ？）腳踏車駕駛說他前輪與對方發生撞及，所以我有看到
      腳踏車的前輪，前輪沒有明顯的痕跡，但是腳踏車駕駛他
      的前輪有彎掉，但是我看不太出來。（檢察官問：有無勘
      驗機車情形？）我詢問過腳踏車駕駛，他說他的前輪與機
      車的左後車身撞擊才倒地，我有去看機車的左後車身有看
      到新的擦痕。（檢察官問：看到左後車身的何處？）我現
      在不太記得。（檢察官問：請提示97年度偵字第20458號
      卷第12頁照片下圖、及被告提供之照片即偵查卷30頁，是
      否如照片所載？）刮痕是在我當庭以螢光筆圈選的地方。
      （檢察官問：你當時有無就被告機車產生的新擦痕與腳踏
      車做相對位置的比對？）有作比對，以腳踏車前輪去比對
      沒有看到腳踏車前輪有明顯撞擊的的擦痕。」，益徵被告
      是否駕駛機車自後方因右轉過速而以左後引擎部分擦撞告
      訴人之腳踏車前輪右側，實有可疑。
  (三)、綜上，本案雖經證人即告訴人指訴綦詳，惟並無其他直接
      證據或間接證據，足供佐證證人即告訴人之指訴為真實，
      揆諸前開說明，仍不得僅以告訴人之指訴遽認被告有此犯
      行。
七、綜上所述，檢察官雖舉告訴人即證人之指述為認定被告涉犯
    本件過失傷害犯行之證據，然核諸告訴人之指述既有如上之
    瑕疵，另卷附車輛勘驗照片、診斷證明書、道路交通事故現
    場圖及報告表等及證人即處理車禍現場之警員丙○○於審判
    時到庭具結作證之證述，亦僅能證明告訴人因交通事故受有
    傷害之事實，無從確認被告即為本案肇事之人。從而公訴人
    所舉事證，既尚有合理性之懷疑存在，此外，遍查本件卷證
    ，亦查無其他積極事證，足認被告有本件之過失傷害犯行，
    揆諸前開法條規定及判例意旨，自應為被告無罪之諭知。
據上論斷，應依刑事訴訟法第452條、第284條之1、第301條第1
項，判決如主文。
本案經檢察官申心蓓到庭執行職務。
中    華    民    國    98    年    3    月    9    日
                  刑事第十三庭  法  官  張文俊
以上正本證明與原本無異。
如不服本判決，應於收受送達後10日內，向本院提出上訴書狀，
並應敘述具體理由；其未敘述上訴理由者，應於上訴期間屆滿後
20日內向本院補提理由書（均須按他造當事人之人數附繕本）「
切勿逕送上級法院」。告訴人或被害人如對於本判決不服者，應
具備理由請求檢察官上訴，其上訴期間之計算係以檢察官收受判
決正本之日期為準。
                                書記官  陳鳳瀴
中    華    民    國    98    年    3    月    9   日


司法院資訊處製作；財團法人民間司法改革基金會備份。
